最高法院刑事判決　　　　　　　　　　　　　　　　八十六年度台非字第一七二號
　　上 訴 人　最高法院檢察署檢察總長
　　被　　告　甲○○
右上訴人因被告違反著作權法案件，對於台灣高等法院台南分院中華民國八十五年八
月二十一日第二審確定判決（八十五年度上訴字第六八○號，起訴案號：台灣台南地
方法院檢察署八十四年度偵字第二七七九號），提起非常上訴，本院判決如左：
    主  文
原判決撤銷，由台灣高等法院台南分院依判決前之程序更為審判。
    理  由
非常上訴理由稱：『按依本法應於審判期日調查之證據而未予調查者，其判決當然為
違背法令。刑事訴訟法第三百七十九條第十款定有明文。本件原確定判決事實欄所記
載之事實，係被告明知如原判決附表所示之錄影帶著作權人分別係美國三星、哥倫比
亞及派拉蒙影片股份有限公司，竟意圖出租營利，未經各該公司授權，擅自予以重製
並陳列於其經營之影視社內出租與不特定顧客欣賞。觸犯著作權法第九十一條第二項
意圖銷售或出租而擅自重製他人著作罪。由於該罪係告訴乃論，著作權法第一百條有
明文規定。故須經有告訴權人合法告訴，檢察官始得提起公訴，法院始可據以論罪科
刑。本件是否已由告訴權人合法告訴，乃科處被告罪刑之前提要件，屬於原審應依職
權調查之事項。依偵查卷第一至第三頁告訴狀之記載，本件告訴人係美商哥倫比亞影
片股份有限公司、派拉蒙影片股份有限公司及三星影片股份有限公司，均係「股份有
限公司」組織。既係股份有限公司，其代表人應係公司之董事長（公司法第二百零八
條第三項）；如其公司受有損害，自應由該公司董事長以公司名義為告訴，方屬合法
。然本件告訴狀雖係以美商哥倫比亞影片股份有限公司、派拉蒙影片股份有限公司及
三星影片股份有限公司具名，但其代表人則分別係其「法定代理人」喬羅‧葛羅斯曼
或保羅‧史賓格。固據其提出刑事委任狀、印鑑證明書等件為證，惟該喬羅‧葛羅斯
曼及保羅‧史賓格究竟是否各該公司之董事長，則並無任何證據足以證明。況依附於
告訴狀提出之印鑑證明書等文件之記載，喬羅‧葛羅斯曼自稱「本人業經美商哥倫比
亞影片股份有限公司之委派擔任該公司之法定代理人……」。云云。既係受該公司之
「委派」為代理人可知其顯非該公司之董事長。又雖其自稱業經美商哥倫比亞影片股
份有限公司及三星影片股份有限公司委派為法定代理人，但未據其提出各該公司之委
任文件。則其是否確已受各該公司委任，亦屬不明。是其以各該公司法定代理人名義
代表各該公司告訴，即屬無據。抑有進者，原告訴狀雖係以各該公司名義具狀，然其
既未加蓋該公司印信，亦未經其公司之代表人簽名；雖有經喬羅‧葛羅斯曼及保羅‧
史賓格委任為代理人之朱程吾蓋章，但亦未親自簽名，更未由代書之人附記其事由並
簽名。核與刑事訴訟法第五十三條「文書由非公務員制作者，應記載年、月、日並簽
名。其非自作者，應由本人簽名。不能簽名者，應使他人代書姓名，由本人蓋章或按
指印。但代書之人應附記其事由並簽名。」之規定不合。其告訴即不合法。原審未於
審判期日就本件之告訴是否合法調查明白，遽依檢察官之起訴，變更法條，適用著作
權法第九十一條第二項論罪科刑，揆諸首開規定，顯屬違法。案經確定，且不利於被
告。爰依刑事訴訟法第四百四十一條、第四百四十三條提起非常上訴，以資救濟。』
云云。
本院按依法應於審判期日調查之證據而未予調查者，其判決當然為違背法令，刑事訴
訟法第三百七十九條第十款定有明文。查本件原確定判決認定被告明知如起訴書附表
所示之錄影帶著作權人係美國三星、哥倫比亞及派拉蒙影片股份有限公司。竟意圖出
租營利，未經各該公司授權，擅自予以重製並陳列於其所經營之影視社內出租予不特
定顧客欣賞，因依著作權法第九十一條第二項論處被告意圖出租而擅自重製他人著作
罪刑，惟該條之罪依同法第一百條之規定，須告訴乃論。則本件是否已由告訴人合法
告訴，乃論處被告罪刑之前提要件，屬於原審應依職權調查之事項。本件犯罪被害人
為美商哥倫比亞影片股份有限公司、派拉蒙影片股份有限公司及三星影片股份有限公
司，均為法人，依法自應由該公司代表人以公司名義為告訴。然卷附告訴狀係由美商
哥倫比亞影片股份有限公司法定代理人喬羅‧葛羅斯曼、美商派拉蒙影片股份有限公
司法定代理人保羅‧史賓格、美商三星影片股份有限公司法定代理人喬羅‧葛羅斯曼
具名告訴（見偵查卷第二、三頁）。但查公司之法定代理人並不當然為公司之代表人
，其等提出告訴時，並未據提出該等法定代理人即為該等公司代表人之證明文件，是
則該喬羅‧葛羅斯曼、保羅‧史賓格等人以各該公司法定代理人身分提出告訴是否合
法已屬不明。又按文書由非公務員製作者，應記載年、月、日並簽名。其非自作者，
應由本人簽名。不能簽名者，應使他人代書姓名，由本人蓋章或按指印。但代書人應
附記其事由並簽名，刑事訴訟法第五十三條定有明文。經查上開告訴狀僅有經各該公
司具名委任為代理人之朱程吾蓋章，並未加蓋各該告訴人公司之印信，並由其代表人
簽名或蓋章，或由代書之人附記本人不能簽名之事由並簽名，是否合法告訴，亦非無
審酌餘地。原審未於審判期日就本件告訴是否合法調查明白，遽依檢察官之起訴，變
更法條，適用著作權法第九十一條第二項規定論罪科刑，揆諸前開規定，顯屬違法。
非常上訴意旨，執以指摘，洵有理由。案經確定，且於被告不利，復有維持被告審級
利益之必要。本院爰將原判決撤銷，由原審法院依判決前之程序更為審判，以資糾正
。
據上論結，應依刑事訴訟法第四百四十七條第一項第一款、第二項，判決如主文。
      中華      民      國    八十六    年      六      月     十二     日
                              最高法院刑事第十庭
                                  審判長法官  吳  雄  銘
                                        法官  池  啟  明
                                        法官  陳  宗  鎮
                                        法官  石  木  欽
                                        法官  吳  火  川
      右正本證明與原本無異
                                              書  記  官
中      華      民      國    八十六    年      六      月     十九     日
